【裁判字號】    95,簡上,92
【裁判日期】    950630
【裁判案由】    侵占
【裁判全文】
臺灣嘉義地方法院刑事判決              95年度簡上字第92號
上  訴  人
即  被  告  丁○○
上列上訴人因侵占案件，不服中華民國95年4月25日本院嘉義簡
易庭95年度嘉簡字第542號判決（聲請簡易判決處刑案號：95年
度偵緝字第230號），提起上訴，本院管轄之第二審合議庭依通
常程序審理，自為第一審判決如下︰
    主  文
原判決撤銷。
丁○○無罪。
    理  由
一、聲請簡易判決處刑意旨略以：上訴人即被告（下稱被告）丁○○於民國94年11月間，先將其女兒丙○○所有之車牌號碼
    UK2-58 5號輕型機車以新臺幣（下同）25,000元之代價，賣
    予甲○○所經營之上海機車租賃行（下稱機車行）後，於過
    戶完畢後，再於同年12月1日，向甲○○租用上開機車，並
    約定每日租金為400元，租期自94年12月1日17時起至同月10
    日17 時止。詎租期屆至後，丁○○竟基於侵占之犯意，除
    未繳交租金外，亦未將租用之上開機車返還予甲○○，經甲○○前往其位於嘉義市○○路492之1號12樓5住處查訪結果
    ，發現丁○○已遷移他處，該車輛業並已遷移至他處不明，
    致甲○○追索無著受有損害。案經甲○○訴由臺灣嘉義地方
    法院檢察署檢察官偵辦，因認丁○○涉犯刑法第335條第1項
    之侵占罪嫌而聲請簡易判決處刑云云。
二、按犯罪事實應依證據認定之，無證據不得認定犯罪事實，刑
    事訴訟法第154條第2項定有明文。又刑法上侵占罪之成立，
    行為人客觀上先持有他人之物，而於持有狀態繼續中，易「
    持有」為「所有」侵占入己，主觀上須有為自己或第三人不
    法所有之意圖。又所謂不法所有，係指無所有之原因者而言
    。刑法上之侵占罪，以意圖為自己或第三人不法之所有，而
    擅自處分自己持有之他人所有物，即變更持有之意為不法所
    有之意，為其構成要件（最高法院41年台非字第57號判例意
    旨參照）。故所持有者苟非他人之物，或行為人本身有處分
    權限，抑或已得他人同意而為處分，則構成要件即不該當。
三、檢察官聲請簡易判決處刑意旨所稱被告丁○○涉有刑法第33
    5條第1項之侵占罪嫌，係以「業經告訴人甲○○於偵查中指
    訴歷歷，且上開機車係上海機車租賃行所有，而非被告，有
    機車行車執照、強制汽車責任保險證、車籍資料表、機車租
    賃約定承諾切結書等件」為據。惟被告丁○○於偵查時及本
    院審理中始終堅詞否認有何侵占之犯行，辯稱：我是向告訴
    人借款25,000元，並非賣出上開機車，因告訴人要求以機車
    做擔保，我們才辦理過戶給他，等我清償本息，他再把機車
    過戶還給我們，上開機車始終都是我們在使用，本件借款每
    天利息為400元，並預扣10天共4,000元之利息，所以我實際
    僅借得21,000元，他還要我書立租賃約定承諾切結書，後來
    我付不出利息，才不敢面對告訴人，我向告訴人說機車要給
    他，但他另外要我還利息，我並沒有不法所有意圖等語。
四、經查：(1)告訴人甲○○於審理中業以證人身分到庭結證承認
    ：我是址設嘉義市○○路187號「上海機車租賃行」之經營
    負責人，本件我所交付被告之21,000元實際上是借款，並非
    被告出賣機車的價款，當時被告前來借款，就把機車過戶給
    我做擔保，然後我們再以租賃的名義，讓被告繼續使用機車
    ，等被告還清本息，再將機車過戶還她，被告原先借款25,0
    00元，預扣10天利息4,000元，僅拿21,000元，年利率約百
    分之6百，上海機車租賃行登記的營業項目，只有機車租賃
    ，並無機車買賣，又租用機車的公定價是1天250元，目前我
    正被檢警調查重利案件等語（見簡上卷第53-58頁）；核與
    證人即被告之女丙○○於審理中到庭結證稱：上開輕機車是
    我於94年11月間，以分期付款方式買給被告使用，購車地點
    是嘉義市○○○路上的東元機車行，現在我仍償還分期付款
    中，後來被告缺錢，把機車拿去向甲○○借錢，不是賣掉，
    我們一直在使用機車，被告借款時我未去，但我有拿印章和
    身分證給被告，我父親乙○○有和被告同去借錢等語（見簡
    上卷第27-30頁），證人即被告之妹戊○○於審理中到庭結
    證稱：本件被告實係向甲○○借款，後來我姐夫乙○○正好
    入監，被告還不出錢，我有幫被告與甲○○協調債務，甲○○說要還本金25,000元，還要補利息6萬元，機車也要給他
    等語（見簡上卷第30-33頁），證人即被告前夫乙○○於審
    理中結證稱：94年12月間，我有和被告同往向甲○○借款，
    但我沒有進去，我們透過路邊廣告，知道可以向上開機車行
    借錢，便把機車牽去，看能夠借多少錢，然後被告借款25,
    000元，有先扣幾千元的利息，後來因我入監執行，所以無
    法繳款等語（見簡上卷第33-34頁），率皆相符；(2)且告訴
    人甲○○經營之「上海機車租賃行」，其登記之營業項目，
    僅有機車租賃，並無機車買賣，甲○○以「小胖」名義散發
    之「上海機車租賃」名片上，載明「新舊機車貸款」，而上
    開機車係94年11月間發給行車執照，乃丙○○於94年11月26
    日，以分期付款方式向東元機車行購得，嗣於94年12月1日
    辦理過戶登記予上海機車租賃行，惟丙○○現仍正常繳還分
    期付款等情，有名片、嘉義市政府營利事業登記證及分期付
    款繳款證明書各1紙在卷可憑（見交查卷第18頁、簡上卷第
    40、41頁），堪信被告上開辯解，應屬實在；(3)故告訴人交
    予被告之21,000元實係借款，預扣之4,000元亦係利息，並
    非機車之買賣價款或租金，被告將上開機車過戶予告訴人，
    意在擔保，且被告繼續使用機車，亦非基於租賃意思而為，
    又告訴人以機車租賃收取租金名義，收取高額之利息，顯係
    為規避民法第205條關於超過年利率百分之20之利息部分無
    請求權利及刑法上重利罪之相關規定，是被告與告訴人並無
    移轉機車所有權之真意，被告始終均以所有之意思占有上開
    機車，並無易持有為所有之不法所有意圖，應可認定。至於
    告訴人甲○○於偵查中業以證人身分到庭結證稱：本件被告
    騎機車來賣我，買賣價金25,000元，買賣過戶完後，被告向
    我租車，每天租金400元云云（見偵緝卷第29、30頁），與
    事實不合，當屬虛偽，併為說明。
五、綜上所述，依當事人之真意，本件被告乃係向告訴人借款，
    為求擔保而將上開機車過戶給告訴人，被告自始至終乃基於
    所有之意思持有該車，並無易持有為所有之意思，亦無不法
    所有意圖，被告辯解可堪採信。此外，亦無其他積極證據足
    資證明被告確有聲請簡易判決意旨所指之侵占犯嫌，揆諸上
    開說明，自應為被告無罪之諭知。
六、至告訴人甲○○所涉重利、偵查中偽證之罪嫌部分，宜由檢
    察官另為偵辦，附此說明。
據上論斷，應依刑事訴訟法第452條、第301條第1項，判決如主
文。
本案經檢察官王振名到庭執行職務
中    華    民    國    95    年    6     月    30    日
                  刑事第二庭 審判長法  官  夏  金  郎
                                   法  官  黃  義  成
                                   法  官  盧  鳳  田
以上正本證明與原本無異。
本件不得上訴。
中    華    民    國    95    年    6     月    30    日
                                   書記官  楊  國  色


司法院資訊處製作；財團法人民間司法改革基金會備份。
